【裁判字號】    98,重上更(五),49
【裁判日期】    980326
【裁判案由】    重利等
【裁判全文】
臺灣高等法院臺南分院刑事判決    98年度重上更(五)字第49號
上  訴  人
即  被  告  乙○○
選任辯護人  蔡碧仲  律師
            張宗存  律師
上  訴  人
即  被  告  丁○○
上  訴  人
即  被  告  丙○○
上列上訴人因重利等案件，不服臺灣臺南地方法院八十九年度訴
字第四四六號中華民國八十九年十月十一日第一審判決（起訴案
號：臺灣臺南地方法院檢察署八十八年度偵字第八五八一號），
提起上訴，判決後，經最高法院第五次發回更審，本院判決如下
：
    主  文
原判決關於常業重利及定執行刑部分均撤銷。
乙○○共同乘他人急迫，貸以金錢，而取得與原本顯不相當之重
利，累犯，處有期徒刑伍月，如易科罰金，以銀元佰元即新台
幣玖佰元折算壹日，減為有期徒刑貳月拾伍日，如易科罰金，以
銀元佰元即新台幣玖佰元折算壹日。又共同乘他人急迫，貸以
金錢，而取得與原本顯不相當之重利，累犯，處有期徒刑伍月，
如易科罰金，以銀元佰元即新台幣玖佰元折算壹日，減為有期
徒刑貳月拾伍日，如易科罰金，以銀元佰元即新台幣玖佰元折
算壹日。又乘他人急迫，貸以金錢，而取得與原本顯不相當之重
利，累犯，處有期徒刑伍月，如易科罰金，以銀元佰元即新台
幣玖佰元折算壹日，減為有期徒刑貳月拾伍日，如易科罰金，以
銀元佰元即新台幣玖佰元折算壹日。又乘他人急迫，貸以金錢
，而取得與原本顯不相當之重利，累犯，處有期徒刑伍月，如易
科罰金，以銀元佰元即新台幣玖佰元折算壹日，減為有期徒刑
貳月拾伍日，如易科罰金，以銀元佰元即新台幣玖佰元折算壹
日。應執行有期徒刑捌月，如易科罰金，以銀元佰元即新台幣
玖佰元折算壹日。
丁○○、丙○○共同乘他人急迫，貸以金錢，而取得與原本顯不
相當之重利，各處有期徒刑參月，如易科罰金，以銀元佰元即
新台幣玖佰元折算壹日，減為有期徒刑壹月拾伍日。如易科罰金
，均以銀元佰元即新台幣玖佰元折算壹日。又共同乘他人急迫
，貸以金錢，而取得與原本顯不相當之重利，各處有期徒刑參月
，如易科罰金，以銀元佰元即新台幣玖佰元折算壹日，減為有
期徒刑壹月拾伍日。如易科罰金，均以銀元佰元即新台幣玖佰
元折算壹日。均應執行有期徒刑貳月，如易科罰金，均以銀元
佰元即新台幣玖佰元折算壹日。
    事  實
一、乙○○於民國八十三年間因犯傷害、妨害自由等罪，經臺灣
    臺南地方法院判處有期徒刑四月、三月並定應執行有期徒刑
    五月確定，八十三年九月八日易科罰金執行完畢，仍不知悔
    改，自八十六年間起多次在中華日報刊登「支票貼現、聯絡
    電話：0000000號、洽林先生」之廣告，對外自稱「林先生
    」，由乙○○出資經營俗稱地下錢莊之貸放款，基於普通重
    利之犯意為下列 (二)、(三)所示犯行，並邀丁○○、丙○○等加入，三人共同基於普通重利之犯意聯絡，為下列 (一
    )所示犯行，均以乘他人急迫之機會，貸以金錢，因而取得
    與原本顯不相當之重利，而以「去借款者，以貸款新台幣（
    下同）一萬元每十五天收取一千五百元之利息（合月息百分
    之卅）及一萬元每月收取二千元利息（合月息百分之廿）之
    重利，屆期未能償還，利息即又轉為本金，如此循環計算」
    之方式，分別為下列行為：
（一）於八十六年七月十六日、同年十月十三日各出借一百萬元
      予甲○○，均以月息百分之卅計算利息，嗣因甲○○未能
      如期償還全部借款及利息，乃於八十八年三月間，由甲○○交付如附表二編號1至11所示十一張合計一千一百八十
      三萬八千五百元支票予乙○○等三人，供作清償甲○○上
      開積欠之借款本息。
（二）八十七年八月間，借款四十五萬元予辛○○，月息百分之
      二十，由辛○○簽發台灣中小企業銀行永康分行八十七年
      八月十四日到期，第0000000號面額三十五萬元及
      同行八十七年八月十七日到期，第0000000號面額
      十九萬五千元支票二紙（即附表貳編號14、15），交付乙○○，以償還本金及利息（以上支票合計為五十四萬五千
      元，亦即四十五萬元本金加計月息廿分計算之九萬五千元
      利息）。
（三）八十七年十月間，借款二十萬元予戊○○，由戊○○簽發
      臺南市第七信用合作社安中分社八十七年十月廿七日到期
      ，第0000000號面額十二萬元及同社八十七年十一
      月十日到期，第0000000號面額十二萬支票二紙（
      即附表貳編號12、13），交付乙○○，以償還本金及利息
      （以上支票合計為二十四萬元，亦即二十萬元本金加計月
      息廿分計算之四萬元利息）。
二、乙○○收受支票及提領款項，均以附表貳所示，由不知情之
    友人胡金芳、張清棋名義所開立銀行帳戶進出。嗣因甲○○
    未如期償還，經乙○○等三人不斷索債，甲○○乃報警，經
    警於八十八年七月七日下午五時許，在台南縣永康市○○街
    228巷11號查獲而查知上情，並循線扣得乙○○所借用之如
    附表一所示供貸款所用之物與附表二所示支票十五張。
三、案經被害人甲○○及茁壯企業股份有限公司訴由台南縣警察
    局報請台灣台南地方法院檢察署檢察官偵查起訴。
    理  由
甲、證據能力部分：按九十二年一月十四日修正通過之刑事訴訟
    法施行前，已繫屬於各級法院之案件，其以後之程序，應依
    修正刑事訴訟法終結之。但修正刑事訴訟法施行前已依法定
    程序進行之訴訟程序，其效力不受影響，刑事訴訟法施行法
    第七條之三定有明文。又按被告以外之人於審判外之陳述，
    雖不符刑事訴訟法第一百五十九條之一至第一百五十九條之
    四等四條之規定，而經當事人於審判程序同意作為證據，法
    院審酌該言詞陳述或書面陳述作成時之情況，認為適當者，
    亦得為證據。當事人、代理人或辯護人於法院調查證據時，
    知有第一百五十九條第一項不得為證據之情形，而未於言詞
    辯論終結前聲明異議者，視為有前項之同意，刑事訴訟法第
    一百五十九條之五定有明文。故甲○○、王鳳珠、己○○（
    現改名為庚○○）等於警詢或偵查中所為之供述，雖屬審判
    外陳述，但均在九十二年一月十四日修正刑事訴訟法施行前
    已依法定程序進行之訴訟程序，與其餘非供述證據，當事人
    、代理人或辯護人於法院調查證據時均不爭執無證據能力；
    本院審酌各該審判外供述證據及書面作成時之情況，製作當
    時之過程、內容、功能等情況，屬於社會上一般交易行為，
    其取得並無違法情形，具備合法可信之適當性保障，經綜合
    判斷，與本件犯罪待證事實，具有關連性，核無可信度明顯
    過低之情事，認具適當性，均得作為證據。況證人王鳳珠、
    己○○於偵查中證述之詞係屬於偵查中向檢察官所為之陳述
    ，現階段刑事訴訟法規定，檢察官代表國家偵查犯罪、實施
    公訴，依法有訊問被告、證人及鑑定人之權，實務運作時，
    檢察官於偵查中向被告以外之人所取得之陳述，原則上均能
    遵守法律規定，不致違法取供，且經法定具結程序以擔保其
    證言係據實陳述或公正誠實之可信性，其可信度極高，被告
    並未提出有何顯不可信之情形，是證人王鳳珠、己○○於偵
    查中之證言，自亦得為證據。
乙、實體部分：
一、訊據上訴人即被告乙○○固坦承在中華日報刊登「支票貼現
    、聯絡電話：0000000號、洽林先生」之廣告及於上揭時間
    有以月息百分之卅之利息借款予甲○○、以月息百分之廿之
    利息分別借款予辛○○、戊○○等情不諱（本院更四卷第六
    二頁、六四頁、更五卷九十八年二月二十六日準備程序筆錄
    第二頁），惟矢口否認有以重利為常業之犯行，辯稱：伊係
    分二次借款給甲○○每次一百萬元共二百萬元，甲○○均簽
    發本金含利息之支票供伊收執，惟支票屆期無法兌現，便又
    向伊借同票面額度之款項入帳以使該支票兌現而不會跳票，
    再另行簽發含本金、當時利息額度之支票供伊收執，如此一
    而再地借款入帳充票款，故至案發時甲○○所欠之本金八百
    五十萬元，及甲○○簽發如附表二編號1至11所示之支票合
    計為一千一百八十三萬八千五百元，因此累積而來的，包含
    當初所借本金二百萬元及其後利滾利之總額，因甲○○所簽
    發之支票曾兌現部分均係伊拿錢讓甲○○存入而兌現，實際
    上甲○○並未支付支票款，故伊並無所得，而刑法第三百四
    十五條之常業重利並未處罰未遂犯，與重利罪之構成要件不
    符，應不構成重利罪云云。上訴人即被告丁○○、丙○○固
    亦均承認曾一同與被告乙○○前往與甲○○協調上開借款清
    償事宜，惟均否認上開犯行，一致辯稱：因乙○○要去討債
    ，伊等只陪同參與協商，並無與乙○○共同經營地下錢莊，
    而取得與原本顯不相當之重利云云。
二、經查：
（一）被告乙○○確自八十六年間起多次在中華日報刊登「支票
      貼現、聯絡電話：0000000號、洽林先生」之廣告，對外
      自稱「林先生」，由其以房屋向銀行貸款一千萬元經營地
      下錢莊，以乘他人急迫，先後貸予告訴人甲○○及辛○○
      、戊○○以金錢，而取得與原本顯不相當之重利等情，業
      據其於警詢、偵查、原審及本院歷次審理時均坦白承認（
      警卷第二頁至第五頁背面、偵查卷第五六頁背面、原審卷
      第二八頁、本院上訴卷第四三至四四頁、第八六頁、第一
      ○五頁、第一一九至一二○頁、更一卷(一)第一五二頁、更
      四卷第六二頁、第六四頁、更五卷九十八年二月二十六日
      準備程序筆錄、九十八年三月十二日審判筆錄），核與告
      訴人甲○○於警詢、偵查、原審及本院迭次審理時指訴或
      證述情節相符（警卷第十三至十八頁、偵查卷第三二至三
      三頁、原審卷第廿九頁、本院上訴卷第四五至四六頁、更
      一卷(一)第一○六頁至第一二五頁、更三卷第二三○至二三
      一頁），並有扣案如附表一所示供貸款所用（被告乙○○
      借用該二人帳戶使用）及附表二編號1至11所示支票十一
      張附卷可按（警卷二一頁、二四、二五頁背面）。
（二）其次，被告乙○○於本院更三審審理時雖辯稱：只貸款給
      甲○○，未曾貸款給辛○○及戊○○，而丁○○、丙○○
      並未參與云云，惟於本院更四審、更五審審理時對於貸款
      給辛○○及戊○○部分已不爭執（本院更四卷第六四頁、
      更五卷九十八年二月二十六日準備程序筆錄）；而被告丁○○、丙○○亦辯稱：並未共同參與以乘他人急迫，貸以
      金錢，而取得與原本顯不相當之重利之犯行云云。然被告
      乙○○確曾貸款與辛○○及戊○○，利息均為月息百分之
      二十等情，業據其在偵查中供述明確（偵查卷第五七頁）
      ，於本院上訴審時亦稱：「甲○○、戊○○、辛○○都是
      向我借錢的，戊○○、辛○○只有借一次」、「戊○○借
      二十萬元，開二張支票各十二萬元，借期是一個月，月息
      二十分，辛○○借四十五萬元，開一張十九萬五千元，一
      張三十五萬元之支票，借期是一個月，月息二十分」（本
      院上訴卷第四三至四四頁、第八六頁、第一○五頁、一二
      ○頁），於本院更一審時亦為相同之供述（本院更一卷第
      一五二至一五四頁），核與證人辛○○於本院更一審時具
      結證述之情節相符（本院更一卷第一四六至一四九頁），
      復有在被告處查扣如附表二編號12至15所示戊○○、辛○○之支票各二張附卷可按（警卷第廿三頁），是被告乙○○於本院更四審、更五審審理時就「曾貸款給辛○○及戊○○」部分之供述，與事實相符，應可採信。
（三）被告乙○○以其所有房屋向銀行貸款一千萬元經營地下錢
      莊之貸放款，並邀同被告丁○○、丙○○共同參與，丁○○、丙○○均明知乙○○經營貸放款，乃乘人急迫，貸與
      高利，嗣又參與討債等情，業據被告乙○○於警詢時供稱
      ：「我從八十六年間就開始經營並連續在中華日報刊登一
      個月的廣告，以招攬客戶，資金來源是我用我房子向花旗
      銀行貸款一千萬元，我用該筆錢獨資經營‧‧‧丁○○、
      丙○○知道我經營地下錢莊，如果借錢人欠債不還，我會
      叫他們和我一同前往處理」（警卷第二頁），核與證人甲○○所指證：「我向乙○○借款時，乙○○曾多次帶丁○○、丙○○等人到我公司洽辦‧‧‧」、「乙○○帶人到
      我公司及住家討債，有幾次被錄影機錄到」、「借錢時，
      有時由丁○○、丙○○接到電話，他們會再轉給乙○○」
      、「乙○○、丁○○、丙○○有一起來要錢」、「我是看
      到報紙打電話過去，乙○○、丁○○、丙○○他們三人都
      有與我談過怎麼借及利息如何計算，在電話中大部分是乙○○和我談，到公司來收支票和交錢給我的，大部分是丁○○、丙○○二人」（警卷第十七至十八頁、偵查卷第三
      二頁、上訴卷第四五頁、第四六頁）、「（你借錢是否向
      在庭的被告三人借？）沒有錯，第一次借錢的是被告乙○○出來，後面從利息變成本金的，就變成被告蔡煥章、丙○○出來到我家去」（本院更三卷第二三一頁）之情節相
      符，並經證人王鳳珠（茁壯公司員工）於偵查中具結證稱
      ：伊曾見過丁○○、丙○○向郭女收取利息等語（偵查卷
      第三八頁背面至第三九頁、五六頁）；證人己○○（現改
      名為庚○○，茁壯公司廠長）亦於偵查中具結證稱：郭女
      曾交待伊款項，其後由丁○○來向伊收取等語（偵查卷第
      五五頁背面），參以被告丁○○、丙○○亦不否認多次陪
      同前往甲○○處參與協商債務（警卷七頁反面、十一頁反
      面、偵查卷第三九頁反面、四十頁、原審卷三一頁、本院
      上訴卷四四、四五頁、更一卷一五一頁、更四卷六四頁）
      ，復有被告丁○○、丙○○坦認警卷第四十頁之錄影照片
      為其本人（原審卷第廿八頁）等情觀之，足證關於借款給
      告訴人甲○○部分，被告三人均有犯意之聯絡及行為之分
      擔無訛，從而被告三人所辯：被告丙○○、丁○○未涉及
      借款給甲○○等人，顯係迴護或卸責之辭，均不足以採信
      。
（四）貸款予辛○○、戊○○之金額及利息計算：辛○○部分為
      四十五萬元，由辛○○簽發台灣中小企業銀行永康分行面
      額三十五萬元及十九萬五千元支票二紙，交付乙○○，以
      償還本金及利息（以上支票合計為五十四萬五千元，亦即
      四十五萬元本金加計月息廿分計算之九萬五千元利息）、
      戊○○部分為二十萬元，由戊○○簽發臺南市第七信用合
      作社安中分社面額十二萬元及十二萬支票二紙，交付乙○○，以償還本金及利息（以上支票合計為二十四萬元，亦
      即二十萬元本金加計月息廿分計算之四萬元利息），已甚
      明確，業如上述。
（五）至借款給甲○○部分，所爭執者為八十八年三月間所簽付
      之十一張合計一千一百八十三萬八千五百元支票，究竟係
      借二百萬元未還之累計，或再借八百五十萬元之本息：
    1.據告訴人甲○○於警訊時明確陳稱：「八十八年三月份之
      前向乙○○所經營地下錢莊借款高利貸款利息及本金均有
      還清」（警卷第十六頁背面），於本院更三審審理中檢察
      官詰問時證稱：「（你到底向被告借多少錢？）本金二百
      萬元」、「（你借的二百萬元本金後，前後給被告的利息
      總共多少錢？）我記得好幾千萬，新市簡易庭有調到的證
      據，就已經是四千多萬元的利息」、「（你警訊中你向被
      告借貸數十次，每次金額都是一百萬至二百萬元，到底是
      何意？）我借錢沒有一次償還的話，我還要繼續開票給被
      告，被告會拿利息、本金一起算這次的本金，所以一直利
      息變成本金，利息沒有還又變成本金，所以到最後我的本
      金就向被告所講的一直愈來愈多，實際上我只拿到二百萬
      元的現金而已」等語（本院更三卷第二三○至二三一頁）
      ，甲○○之父郭籃田於警詢時亦證稱：乙○○、丁○○二
      人向伊稱伊女兒甲○○欠他們二百萬元，要伊拿二百萬元
      替伊女兒還債，但伊沒有那麼多錢，要求能否降為一百萬
      元，但他們不同意（警卷第頁十九頁背面），於本院更三
      審審理時亦到庭證稱：「被告先打電話給我，叫我一定要
      負擔二百萬元還他，我問他誰欠他錢，她說我女兒欠的要
      我還，他說五點鐘一定要到我家來要我準備二百萬元給他
      」、「（被告要債到底是要二百萬元或八百五十萬元？）
      是二百萬元」、「（被告三人跟你說你女兒向他借二百萬
      元或八百五十萬元？）是二百萬元」等各語（本院更三卷
      第二二八頁至第二二九頁）。
    2.再參酌本件有關民事部分，乙○○於民事給付票款事件中
      陳稱甲○○於八十八年三月再向其借貸八百五十萬元，而
      乙○○對於該十一紙支票，係主張為甲○○因消費借貸法
      律關係而交付，惟經原審法院民事庭審理後，認乙○○「
      並無法舉證證明其已交付金錢予甲○○」，且該十一紙支
      票其面額非全屬借款本金，尚包括重利之利息在內等情，
      有甲○○陳報附卷之台灣台南地方法院八十九年度新簡字
      第五一○號民事簡易判決暨判決確定證明書影本可稽（本
      院更一卷第七五至八一頁）。
    3.又被告乙○○於警詢中亦供承：「我刊登報紙做過這種生
      意，專門提供不特定人急需現金週轉時可以拿他本人的公
      司支票來借貸現金，我照會銀行知道該支票正常我才會借
      錢給對方，並將該支票留在我手上，借貸利息一期十五天
      約十五分利，也就是借貸一萬元，支票要填寫壹萬壹仟伍
      佰元，支票兌現日就是借貸當日算起的第十五天。借款人
      則拿走一萬元，如果支票到了應兌現日無法兌現，我就通
      知借款人拿支票來填上原本金利息再加上一期利息總金額
      後換票，這樣本金利息不斷累積，直到借款人將本金及所
      有利息還清為止」等語（警卷第二頁）。
    4.綜上各情相互參酌觀之，被告乙○○坦承支票係本息利上
      滾利填寫。而甲○○若係向被告借八百五十萬元，豈會僅
      向甲○○之父郭籃田要求代為清償二百萬元。是證人甲○○於本院更三審所證稱實際僅借二百萬元，應為可採，被
      告乙○○再於本院更五審辯稱：伊後來借款給甲○○八百
      五十萬元云云，尚屬無據。從而，由甲○○交付之如附表
      二編號1至11所示十一張合計一千一百八十三萬八千五百
      元支票，均為供作清償甲○○上開借款之本息甚明。
（六）另被告乙○○自稱：經營地下錢莊係專門供不特定人急須
      現金週轉時貸借現金，並以十五天為期，取得約十五分之
      利息等語（警卷第二頁），而甲○○、辛○○亦均稱：因
      急須現金週轉才向被告等借款等情無訛，則被害人戊○○
      雖經多次傳喚，並經本院更三審函查新址傳喚均未到庭，
      惟既貸借月息二十分之重利，核與被害人甲○○、辛○○
      等二人之情形相同，其亦因急須現金週轉才向被告等借款
      乙節，亦可認定，並不悖經驗法則至明。
（七）末查，被告乙○○另辯稱：甲○○簽發如附表二編號1至
      11所示之十一張支票合計為一千一百八十三萬八千五百元
      ，係包含本金及利息，因支票均經退票而未兌現，並無所
      得，而刑法第三百四十五條之常業重利並未處罰未遂犯，
      與重利罪之構成要件不符，應不構成重利罪云云，惟查，
      甲○○所開立予乙○○之支票可查出且業經兌現者，合計
      至少已高達四千八百十萬餘元，此經台灣台南地方法院八
      十九年度新簡字第五一○號民事簡易判決所調查是認，核
      與被告乙○○供承其本金為一千萬元乙節，相互對照，是
      其應有取得部分利息已極明確，所稱並無所得，要無可採
      。
（八）按刑法修正前之常業犯，係以犯罪行為為生活之職業，恃
      之以維生，因之常業犯就其犯意而言，係以同一犯罪行為
      恃以維生之意思，反覆為之，具有同一不變犯意之連續性
      ，就其犯罪行為客體內涵觀察，客觀上必須具有相當時間
      之連續性及可確定性，足以為生活之職業者，而非僅為偶
      發、短暫性，不足為生活之職業者，即足當之，至於犯罪
      當時有無其他職業、犯罪時間之長短或所得多寡，並不影
      響其為常業犯之認定。觀以被告乙○○自八十六年間起，
      以其房屋向銀行貸款一千萬元當資金經營地下錢莊，連續
      在中華日報刊登支票貼現之廣告，以招攬客戶，並邀丁○○、丙○○加入，共同處理討債事宜，迄至八十八年七月
      七日被查獲止，先後貸款予甲○○二次各一百萬元，辛○○、戊○○各一次，分別為四十五萬元及二十五萬元，其
      間，以利息滾入本金方式，反覆收取之重利，單就甲○○
      部分，未及兌現之如原判決附表貳編號1至11所示十一張
      支票，其金額合計亦有一千一百八十三萬八千五百元之多
      等情，足認被告乙○○、丁○○、丙○○三人有利用不特
      定人急須現金週轉時貸借現金，恃收取上開重利為彼等生
      活之資，而均為常業之事實，灼然甚明。從而，被告乙○○、丁○○、丙○○三人前開辯解，均顯係事後卸責之詞
      ，不足採信，本件事證明確，犯行均堪認定。
三、被告等三人行為後，刑法第四十一條有關易科罰金之規定，
    業於九十年一月四日修正，於同年月十日公布，同年月十二
    日施行；而刑法復於九十四年一月七日修正，於同年二月二
    日公布，於九十五年七月一日施行。按行為後法律有變更者
    ，適用行為時之法律，但行為後之法律有利於行為人者，適
    用最有利於行為人之法律，修正後即現行刑法第二條第一項
    定有明文。又按比較新舊法，應就罪刑有關之共犯、未遂犯
    、想像競合犯、牽連犯、連續犯、結合犯，以及累犯加重、
    自首減輕暨其他法定加減原因（如身分加減）與加減例等一
    切情形，綜其全部罪刑之結果而為比較，此有最高法院九十
    五年第八次刑庭會議決議第一、（四）則可資參照。是以：
(一)刑法第二十八條共同正犯之範圍，修正前刑法第二十八條規
    定：「二人以上共同實施犯罪之行為者，皆為正犯」，修正
    施行後規定：「二以上共同實行犯罪之行為者，皆為正犯。
    」已修正限縮於共同實行犯罪行為者始成立共同正犯，排除
    陰謀犯、預備犯共同正犯，新舊法就共同正犯之範圍，既有
    變動，自屬行為後法律有變更，而非僅屬文字修正，有新舊
    法比較適用之問題，因新法對被告並無不利，且本件為免適
    用之割裂，依刑法第二條第一項但書規定，應適用修正後刑
    法第二十八條。故被告丁○○、丙○○、乙○○三人就上開
    甲○○部分犯行，彼此間均有犯意聯絡及行為分擔，均應論
    以共同正犯。
(二)修正前刑法第四十七條原規定：受有期徒刑之執行完畢或受
    無期徒刑或有期徒刑一部之執行而赦免後，五年以內再犯有
    期徒刑以上之罪者，為累犯，加重本刑至二分之一。修正後
    變更為第一項規定：受徒刑之執行完畢，或一部之執行赦免
    後，五年以內故意再犯有期徒刑以上之罪者，為累犯，加重
    本刑至二分之一。增訂第二項規定；第九十八條第二項關於
    強制工作而免其刑之執行者，於受強制工作處分之執行完畢
    或一部之執行而免除者，五年以內故意再犯有期徒刑以上之
    罪者，以累犯論。本件被告乙○○行為後，上開法條雖有修
    正或增訂，惟被告之故意為重利之犯行，無論刑法第四十七
    條修正前後均應論以累犯，不生新舊法比較問題，自應適用
    現行刑法第四十七條第一項規定，論以累犯。
(三)被告乙○○、丁○○、丙○○等行為後，新法業已刪除刑法
    第五十六條規定：「連續數行為而犯同一之罪名者，以一罪
    論。但得加重其刑至二分之一。」之連續犯規定，以及刑法
    第三百四十五條「以犯前條之罪為常業者，處五年以下有期
    徒刑，得併科三千元以下罰金。」之常業重利罪之規定，此
    刪除顯已影響行為人刑罰之法律效果，自屬法律有變更。查
    被告乙○○、丁○○、丙○○所為之重利犯行，丙○○為四
    次，丙○○、丁○○為二次，若依新法一罪一罰，不得論以
    重利之連續犯或常業犯，則依刑法第三百四十四條「乘他人
    急迫、輕率或無經驗貸以金錢或其他物品，而取得與原本顯
    不相當之重利者，處一年以下有期徒刑、拘役或科或併科一
    千元以下罰金。」之重利罪論處，依一罪一罰，其併合處罰
    之最高本刑為四年或二年，而最低之併科罰金，成為「得併
    科四千元以下罰金」，較修正前之刑法第三百四十五條之常
    業重利罪為輕，比較結果，以新法較有利於被告乙○○、丁○○、丙○○，依刑法第二條第一項但書之規定，應適用修
    正後刑法第三百四十四條之普通重利罪論處。
(四)又有關刑法第四十一條、第三十三條第五款部分，其中 (1)
    刑法第四十一條由原先之「犯最重本刑為三年以下有期徒刑
    以下之刑之罪，而受六月以下有期徒刑或拘役之宣告，因身
    體、教育、職業或家庭之關係，執行顯有困難者，得以一元
    以上三元以下折算一日，易科罰金。」之規定，於九十年一
    月十日修正公布為「最重本刑為五年以下有期徒刑以下之刑
    之罪，而受六月以下有期徒刑或拘役之宣告，因身體、教育
    、職業、家庭之關係或其他正當事由，執行顯有困難者，得
    以一元以上三元以下折算一日，易科罰金。但確因不執行所
    宣告之刑，難收矯正之效，或難以維持法秩度序者，不在此
    限」「併合處罰之數罪，均有前項情形，其應執行之刑逾六
    月者，亦同」（同年月十二日生效），復於九十五年二月二
    日修正公布為「犯最重本刑為五年以下有期徒刑以下之刑之
    罪，而受六個月以下有期徒刑或拘役之宣告者，得以新臺幣
    一千元、二千元或三千元折算一日，易科罰金。但確因不執
    行所宣告之刑，難收矯正之效，或難以維持法秩序者，不在
    此限」、「前項規定於數罪併罰，其應執行之刑未逾六月者
    ，亦適用之」（同年七月一日施行），另罰金罰鍰提高標準
    條例第二條亦配合修正，將原先之「依刑法第四十一條易科
    罰金或第四十二條第二項易服勞役者，均就其原定數額提高
    為一百倍折算一日；法律所定罰金數額未依本條例提高倍數
    ，或其處罰法條無罰金刑之規定者，亦同」之規定，予以廢
    止；(2)第三十三條第五款由原先之「罰金：一元以上」，
    修正為「罰金：新臺幣一千元以上，以百元計算之」；並均
    自被告等行為後之九十五年七月一日起施行。則依上開規定
    ，關於易科罰金之折算標準部分，依被告行為時法，易科罰
    金之最高折算標準係以銀元三百元即新台幣九百元折算一日
    ，而依裁判時法即九十五年七月一日施行之新法第四十一條
    第一項之規定，其所處如主文所示之刑，雖得諭知易科罰金
    ，惟易科罰金之折算標準則係以新臺幣三千元、或二千元、
    或一千元折算一日；另關於罰金刑部分，罰金既由銀元一元
    以上，提高為新臺幣一千元以上，無異提高法定刑為罰金時
    之可科處之最低刑為一千元，修正後之刑法第三十三條第五
    款對被告並未有利；則綜合上情比較新舊法結果，自以九十
    年一月十日修正公布之刑法第四十一條、九十五年二月二日
    修正公布之刑法第三十三條第五款之規定有利於被告乙○○
    、丙○○、丁○○自應適用行九十年一月十日修正公布之刑
    法第四十一條及九十五年二月二日修正公布之刑法第三十三
    條第五款及廢止前之罰金罰鍰提高標準條例第二條之規定。
(五)修正前刑法第五十一條第五款就數罪併罰定應執行之規定為
    ：「宣告多數有期徒刑者，於各刑中之最長期以上，各刑合
    併之刑期以下，定其刑期。但不得逾二十年。」；而修正後
    刑法第五十一條第五款則規定：「宣告多數有期徒刑者，於
    各刑中之最長期以上，各刑合併之刑期以下，定其刑期。但
    不得逾三十年。」。惟依被告所犯罪名，經綜合比較上開罪
    刑有關一切情形，故應整個適用修正後之刑法第五十一條第
    五款，定其應執行之刑。
四、本件被告等所犯重利之犯行，經檢察官以常業重利一罪起訴
    ，本院審理結果，亦認為被告乙○○、丁○○、丙○○均基
    於以反覆為重利並以之為常業之意思而為前揭所述重利之犯
    行，惟經比較適用新舊法，如上開三所述，被告乙○○、丙○○、丁○○均以適用新法對其較為有利，核其三人所為，
    均係犯刑法第三百四十四條之重利罪。被告乙○○與丙○○
    、丁○○三人就甲○○之重利犯行，相互間有犯意之聯絡及
    行為之分擔，依修正後刑法第二十八條規定，均為共同正犯
    。被告乙○○所犯上開四罪、被告丁○○、丙○○所犯上開
    二罪，均無接續犯、繼續犯、集合犯等實質上一罪關係，均
    犯意各別，行為互殊，應予分論併罰。本件被告乙○○於八
    十三年間因犯傷害、妨害自由等罪，經臺灣臺南地方法院判
    處有期徒刑四月、三月並定應執行有期徒刑五月確定，八十
    三年九月八日易科罰金執行完畢，有台灣高等法院被告全國
    前案紀錄表在卷可按，五年內「故意」再犯本件有期徒刑以
    上之罪，自應適用現行刑法第四十七條第一項規定，論以累
    犯，並依法加重其刑。
五、扣案如附表壹所示之物雖係供被告乙○○犯重利罪所用之物
    ，業據其陳明在卷；但查依被告乙○○所稱：胡金芳、張清
    棋分別將渠等之印章、存款簿、支票代收簿借其使用，並無
    證據足證胡金芳、張清棋已將上開之物移轉所有權予被告乙○○等人，自難認係被告乙○○等人所有，爰不另為沒收之
    宣告。再扣案支票計十五張因其中有被告得據以請求償還之
    本金及法定利息，亦不予沒收，併此敘明。
六、原審就被告乙○○、丁○○、丙○○所犯重利罪部分，予以
    論罪科刑，固非無見，惟查：(一)本件被告等犯罪之時間係在
    九十六年四月二十四日及九十五年七月一日以前，原審未及
    依法減刑及比較新舊刑法有利不利情形，容有未洽。(二)原審
    認蔡忠憲亦為共犯，然蔡忠憲已據檢察官不起訴處分確定，
    且無何新事實新證據足認蔡忠憲係重利罪之共犯，原判決逕
    認其共犯，嫌屬無據。(三)被告乙○○、丁○○、丙○○放款
    與告訴人部分利率並非月息百分之三十至六十，原審為上開
    認定，顯有未當。(四)扣案如附表一所示之胡金芳、張清棋印
    章、存款簿、支票代收簿等物，並不能證明係被告乙○○、
    丁○○、丙○○三人所有，應不得為沒收之諭知，原審諭知
    沒收，亦與法不合。(五)被告丙○○、丁○○二人並未參與被
    告乙○○重利辛○○及戊○○部分（詳如後述），原審認係
    共同常業重利罪之部分行為，亦有未洽。被告乙○○否認與
    丁○○、丙○○共同重利甲○○犯行，被告丁○○、丙○○
    就共同重利甲○○部分，否認犯行，雖均無足取，惟原判決
    此部分既有上開可議之處，自屬無可維持，應由本院將此部
    分及定執行刑部分予以撤銷改判。爰審酌被告乙○○、丁○○、丙○○三人年輕力強、不知謀取正職，趁人急迫圖得重
    利，為催討借款並毀損他人之物，暴力討債，彼等犯罪之動
    機、手段及所生之危害等一切情狀，就乙○○四罪各量處有
    期徒刑五月。就丁○○、丙○○二罪各處有期徒刑三月。又
    查中華民國九十六年罪犯減刑條例於九十六年七月四日公布
    ，並自九十六年七月十六日施行，本件被告等犯罪之時間係
    在九十六年四月二十四日以前，所犯合於中華民國九十六年
    罪犯減刑條例第二條第一項第三款減刑之規定，均應依法減
    其宣告刑二分之一，乙○○各減為有期徒刑二月又十五日；
    丁○○、丙○○各減為有期徒刑一月又十五日，並各定其應
    執行之刑為有期徒刑八月、二月、二月，並均依修正前刑法
    第四十一條規定，諭知易科罰金之折算標準。
七、公訴意旨另以：被告丙○○、丁○○就貸放辛○○及戊○○
    部分亦構成重利罪云云。惟按犯罪事實應依證據認定之，無
    證據不得認定犯罪事實，刑事訴訟法第一百五十四條第二項
    定有明文。又事實之認定，應憑證據，如未能發現相當證據
    ，或證據不足以證明，自不能以推測或擬制之方法，為裁判
    基礎。而告訴人之告訴，係以使被告受刑事訴追為目的，是
    其陳述是否與事實相符，仍應調查其他證據以資審認。最高
    法院分別著有四十年台上字第八六號、五十二年台上字第一
    三○○號判例。且認定犯罪事實所憑之證據，雖不以直接證
    據為限，間接證據亦包括在內，然而無論直接證據或間接證
    據，其為訴訟上之證明，須於通常一般之人均不致有所懷疑
    ，而得確信其為真實之程度者，始得據為有罪之認定，倘其
    證明尚未達此一程度，而有合理之懷疑存在時，無從為有罪
    之確信，自不得遽為有罪之判決。訊據被告丙○○、丁○○
    堅決否認有公訴人所指之此部分犯行，經查：證人辛○○於
    本院更一審到庭證述：對被告丙○○、丁○○二人沒有印象
    等語（本院更一卷一四六頁），而被害人戊○○因經本院傳
    訊均未到庭，二人均未指稱被告二人有參與此部分犯行，而
    證人乙○○僅證述：丁○○、丙○○知道我經營地下錢莊，
    如果借錢人欠債不還，我會叫他們和我一同前往處理」等語
    （警卷第二頁），此外，復查無其他積極證據足認被告丙○○、丁○○確有參與乙○○此部分重利犯行，公訴人認係屬
    共同常業罪，屬實質上一罪關係，就此部分爰不另為無罪之
    諭知。
八、據上論斷，應依刑事訴訟法第三百六十九條第一項前段、第
    三百六十四條、第二百九十九條第一項前段、新修正刑法第
    二條第一項、第二十八條、第三百四十四條、第四十七條第
    一項、第五十一條第五款、修正前刑法第四十一條、刑法施
    行法第一條之一、廢止前罰金罰鍰提高標準條例第二條前段
    、中華民國九十六年罪犯減刑條例第二條第一項第三款、第
    七條、第九條，判決如主文。
本案經檢察官郭珍妮到庭執行職務。
中    華    民    國    98    年    3     月    26    日
                  刑事第四庭    審判長法  官  吳志誠
                                      法  官  陳珍如
                                      法  官  高明發
以上正本證明與原本無異。
檢察官如不服本判決應於收受本判決後十日內向本院提出上訴書
，其未敘述上訴理由者並得於提起上訴後十日內向本院補提理由
書。
本件被告不得上訴。
                                      書記官  歐貞妙
中    華    民    國    98    年    3     月    27    日
附錄：本判決論罪科刑法條
中華民國刑法第344條（重利罪）
乘他人急迫、輕率或無經驗貸以金錢或其他物品，而取得與原本
顯不相當之重利者，處1年以下有期徒刑、拘役或科或併科1千元
以下罰金。
附表壹：
一、胡金芳印章一枚。
二、張清棋印章一枚。
三、胡金芳彰化商業銀行存款簿一本。
四、胡金芳支票代收簿二本。
五、張清棋華南商業銀行存款簿二本。
六、張清棋支票代收簿一本。
附表貳：
┌─┬─────┬───────┬─────┬────┬──────┐
│編│ 發 票 人 │ 付   款   人 │ 票    號 │發 票 日│  金    額  │
│號│          │              │          │        │（新 台 幣）│
├─┼─────┼───────┼─────┼────┼──────┤
│1 │茁壯企業股│臺灣中小企業銀│AP0000000 │88.4.15 │      61萬元│
│  │份有限公司│行台南分行    │          │        │            │
│  │施玉明    │              │          │        │            │
├─┼─────┼───────┼─────┼────┼──────┤
│2 │同上      │同上          │AP0000000 │88.4.16 │      39萬元│
├─┼─────┼───────┼─────┼────┼──────┤
│3 │同上      │彰化商業銀行永│AG0000000 │同上    │ 343萬8500元│
│  │          │康分行        │          │        │            │
├─┼─────┼───────┼─────┼────┼──────┤
│4 │同上      │同上          │AG0000000 │88.4.20 │   92萬5千元│
├─┼─────┼───────┼─────┼────┼──────┤
│5 │同上      │同上          │AG0000000 │同上    │        同上│
├─┼─────┼───────┼─────┼────┼──────┤
│6 │同上      │同上          │AG0000000 │同上    │        同上│
├─┼─────┼───────┼─────┼────┼──────┤
│7 │同上      │同上          │AG0000000 │同上    │        同上│
├─┼─────┼───────┼─────┼────┼──────┤
│8 │同上      │同上          │AG0000000 │88.4.27 │        同上│
├─┼─────┼───────┼─────┼────┼──────┤
│9 │同上      │同上          │AG0000000 │同上    │        同上│
├─┼─────┼───────┼─────┼────┼──────┤
│10│同上      │同上          │AG0000000 │同上    │        同上│
├─┼─────┼───────┼─────┼────┼──────┤
│11│同上      │同上          │AG0000000 │同上    │        同上│
├─┼─────┼───────┼─────┼────┼──────┤
│12│戊○○    │臺南市第七信用│CB0000000 │87.10.27│      12萬元│
│  │          │合作社安中分社│          │        │            │
├─┼─────┼───────┼─────┼────┼──────┤
│13│同上      │同上          │CB0000000 │87.11.10│        同上│
├─┼─────┼───────┼─────┼────┼──────┤
│14│辛○○    │臺灣中小企業銀│AS0000000 │87.8.17 │   19萬5千元│
│  │          │行永康分行    │          │        │            │
├─┼─────┼───────┼─────┼────┼──────┤
│15│同上      │同上          │AS0000000 │87.8.14 │      35萬元│
└─┴─────┴───────┴─────┴────┴──────┘


司法院資訊處製作；財團法人民間司法改革基金會備份。
